最高法院民事判決　　　　　　　　　　　　　　　　八十六年度台上字第五九六號
　　上　訴　人　甲○○
　　訴訟代理人　黃旭田律師
　　被 上訴 人　乙○○
右當事人間離婚取回固有財產事件，上訴人對於中華民國八十五年四月二十三日台灣
高等法院第二審判決（八十四年度家上字第一二七號），提起上訴，本院判決如左：
    主  文
上訴駁回。
第三審訴訟費用由上訴人負擔。
    理  由
本件上訴人主張：兩造於民國六十九年三月間結婚，於七十六年十一月二十日經最高
法院判決離婚確定。婚姻關係中，曾將先母遺物純金栓環手鐲一對、金戒指一只及另
以積蓄所購買之鑽戒一只及金門名酒一百瓶、雙十國慶酒五瓶，因被上訴人要求而交
其保管（其中金手鐲、金戒指被上訴人稱已變賣，鑽戒己遭偷竊）。又禮金新台幣（
下同）七萬九千七百七十四元於結婚時為被上訴人所收訖，該部分因屬結婚時親友同
事所贈與，為伊所有，不屬婚姻關係聯合財產中妻之原有財產。因婚姻關係已經消滅
，伊自得本於所有權，依據民法第七百六十七條之規定，請求被上訴人返還，或依民
法第一千零五十八條離婚時各自取回固有財產之規定，請求被上訴人返還，甚或依民
法第五百九十七條之規定，被上訴人亦應如數返還。因原物已不存在，爰變更請求損
害賠償等情，求為命被上訴人給付四十二萬三千六百四十元（其中金手鐲六萬八千二
百五十元、金戒指六千八百二十五元、鑽戒十五萬五千四百二十五元、禮金七萬九千
七百四十元、金門名酒一百瓶十萬零九百元、雙十國慶酒五瓶一萬二千五百元），並
自民國七十七年四月十九日起按年息百分之五計算之利息。雙十國慶酒五瓶部分係在
原審為追加而擴張其聲明。
被上訴人則以：上訴人與伊結婚時，雖曾交給伊二只金手鐲、一只金戒指及一只鑽戒
，惟此乃結婚之贈與，而兩造既已結婚，上訴人即不得請求返還。又該等金飾、鑽戒
確實如結婚照片上伊所戴者，此外並無其他金飾或鑽戒，證人方蔡錦證稱並非結婚照
片上之金手鐲或金戒指，證人方美麗證稱鑽戒有一克拉云云，均非可採。至於名酒，
被上訴人不僅不喝酒，亦不曾看過或保管過；禮金僅一小部分為上訴人之親戚之餽贈
，且由上訴人之親戚代收後將之交給上訴人，伊並未保管該禮金，實不生返還之問題
等語，資為抗辯。
原審審理結果，以：按「當事人主張有利於己之事實者，就其事實有舉證之責任。」
民事訴訟法第二百七十七條定有明文。經查：(一)關於系爭金手鐲、金戒指部分：上訴
人所主張之系爭金手鐲一對、金戒一枚為其母遺物，為其所有，固據證人方蔡錦結證
無訛，被上訴人雖於第一審坦承收到金手鐲及金戒指屬實，惟稱該金飾係屬結婚時之
贈與，且如結婚照片上被上訴人所載者云云；又上訴人、證人方蔡錦經觀看該照片後
均稱並非系爭之金手鐲、金戒指，是被上訴人於第一審所稱收到之金手鐲、金戒指並
非系爭金飾。而被上訴人亦否認收到其他金飾，則上訴人應就系爭金手鐲、金戒指交
付被上訴人保管之事實負舉證責任。上訴人雖舉證人方蔡錦、方美麗為證，但該二證
人均供證未親見上訴人將系爭金飾交付被上訴人，僅稱聽上訴人稱交付被上訴人保管
而已。被上訴人於原法院七十五年度上更（一）字第三七號離婚事件準備程序中及寫
給中興醫院王主任之信函內均僅表明「手鐲係他（甲○○）母親留給他娶太太用的，
這對我而言，代表一種信物」「他（甲○○）母給我一對手鐲及鑽戒……，沒什麼對
不起他家，不願還，……如果離婚，鑽戒可還，但手鐲不能還，是他母送給我的」，
足證被上訴人所收受之金手鐲等，均係結婚之贈與，並非如上訴人所稱另交付保管之
系爭金手鐲、金戒指。從而，上訴人既不能證明曾交付系爭金手鐲及金戒指與被上訴
人保管，則其請求被上訴人賠償，於法自屬無據。(二)鑽戒部分：上訴人主張該鑽戒係
於七十年初搬至台北時，被上訴人主動要求保管而取去，並提出原法院七十五年度上
更（一）字第三七號準備程序筆錄為證。經查該準備程序筆錄之內容，被上訴人固曾
稱：「如果離婚，鑽戒我可還」，於第一審亦曾承認有收到鑽戒，然第一審法院曾當
庭提示被上訴人所承認收到之鑽戒照片，命上訴人辨識，上訴人否認該鑽戒為系爭鑽
戒，是被上訴人承認之事實與上訴人所主張者並不相同，應認被上訴人之承認不生自
認之效力。又證人方美麗於原審僅證稱：我弟弟甲○○有一個訂婚鑽戒，……是他後
來告訴我說搬家時怕掉，『被乙○○拿回娘家』云云，此僅屬傳聞證據，並不能證明
上訴人有將系爭鑽戒交付被上訴人保管；證人陳美貞雖於原審證述：被上訴人於七十
二年過年前曾出示系爭鑽戒與渠觀覽等語，但查上訴人告訴證人方美麗系爭鑽戒係經
被上訴人拿回台中娘家，怎會在台北縣永和市開業兼住宅處所交陳美貞觀覽，此顯相
互矛盾；又證人陳美貞受雇於上訴人，在兩造離婚、妨害自由、殺人等多件訴訟中屢
次為不利被上訴人之供證，為歷案判決認其證言偏頗，不足採信，有各該民刑事判決
三件在卷可稽；再參以自七十二年十一月中旬起至七十三年一月中旬兩造曾因嫌隙發
生衝突，上訴人曾睡於護士陳美貞房間，為被上訴人發見，雙方嚴重衝突被上訴人怎
可能出示系爭鑽戒與有牽連之關係人陳美貞觀覽﹖是證人陳美貞之證言顯違常情，不
足採信。綜此，上訴人主張交付系爭鑽戒於被上訴人之事實，既為被上訴人所否認，
而上訴人又無法舉證證明，即難認此部分之主張為真實。(三)禮金部分：上訴人主張被
上訴人曾於致中興醫院王主任信函中，自承「結婚的（男方）禮金由我代收」，並提
出禮金收支記事簿為證。惟查上訴人上開主張為被上訴人所否認，雖上訴人提出該信
函為證，但該信函僅書明「結婚之禮金由我代收，除了酒席支出外，他又買了一對杜
賓犬，不久腸炎，雖送獸醫，回升乏術，又買了一對，……早知這樣，我就不私下拿
出自己之積蓄補貼」云云，依該函之內容所示，僅可證明被上訴人代收之該禮金顯已
代理上訴人支用而無剩餘，上訴人以之證明被上訴人現仍保管系爭禮金，自無可取。
是上訴人此部分之請求即無理由。(四)酒類方面：上訴人主張金門名酒一百瓶（另追加
雙十國慶酒五瓶）係其服役期間，以其積蓄所購買並交被上訴人保管，惟為被上訴人
所否認。經查上訴人並非職業軍人，無固定返台探親假，以極少數之假期帶回一百餘
瓶之金門酒類，按之常情已有可疑。雖購買上訴人房屋之證人方蔡錦（上訴人之二嫂
）於原審證稱：『……酒放在我家三樓，……「酒一直放在書櫥」，後來是乙○○搬
走了，叫車來載走的……。』；證人方議諒（上訴人之侄兒）亦於原審證稱：「六十
七年左右我國中時，我叔叔把酒寄放在我家，……，酒放在三樓，……高一時曾與叔
叔上台北，聽說嬸嬸把酒載到台北去。」各云云，然證人方蔡錦所供置於該房屋內之
酒類確實之數量、品牌均不知悉，而當時僅十五歲左右之少年方議諒竟於隔十七年後
供證對於所存放之酒類數量、品牌瞭若指掌，顯違常情；且證人方議諒先稱有五打酒
置於床下，一般人看不見，復又改稱有五打高粱、一打龍鳳、大麴（共七打酒）置於
床下，則其母方蔡錦如何知悉有金門酒類一百瓶（置於書櫥內僅有十餘瓶酒）﹖又證
人所稱置放酒類之地點一在書櫥，一在床下及鐵櫃，亦有不符。再者，證人方議諒僅
稱雙十國慶酒不知多少瓶，而上訴人卻立即追加該酒五瓶請求賠償，是其所述，難謂
真實。證人方議諒、方蔡錦之證言，無法為上訴人有利之證明。參以上訴人於八十三
年四月六日發存證信函向被上訴人要求返還金飾時，並未要求返還酒類，可見上訴人
此部分主張之真實性，亦屬可疑。此外上訴人無法舉證證明其確曾交付上述酒類與被
上訴人保管，其請求被上訴人賠償，不應准許。因而將第一審所為上訴人一部勝訴、
一部敗訴之判決，分別廢棄改判或予以維持，並駁回其在原審追加之訴，經核並無違
誤。卷查被上訴人所承認收受之金手鐲、金戒指，係指結婚照片上所示者，然上訴人
在原審檢視該照片後供稱照片上所示之金飾與「我母親之首飾毫無關係」（見原審卷
第七十九頁、第一一四頁），原判決因而認被上訴人所承認收受者係上訴人因結婚所
為贈與之金飾，並非系爭金飾，核無違誤。上訴論旨仍執陳詞，並就原審取捨證據，
認定事實之職權行使，任意指摘原判決不當，聲明廢棄，非有理由。
據上論結，本件上訴為無理由，依民事訴訟法第四百八十一條、第四百四十九條第一
項、第七十八條，判決如主文。
中      華      民      國    八十六    年      二      月    二十七    日
                              最高法院民事第七庭
                                  審判長法官  蕭  亨  國
                                        法官  吳  正  一
                                        法官  鄭  三  源
                                        法官  楊  隆  順
                                        法官  陳  淑  敏
      右正本證明與原本無異
                                              書  記  官
中      華      民      國    八十六    年      三      月     十九     日
